【裁判字號】    98,上重更(二),12
【裁判日期】    980723
【裁判案由】    殺人
【裁判全文】
臺灣高等法院臺中分院刑事判決    98年度上重更(二)字第12號
上  訴  人
即  被  告  甲○○
                    國民
                    （現羈押於臺灣臺中看守所）
指定辯護人  盧志科律師
上列上訴人因犯殺人案件，不服臺灣苗栗地方法院95年度重訴字
第6號中華民國96年3月26日第一審判決（起訴案號：臺灣苗栗地
方法院檢察署95年度偵字第883、1147號）後，由臺灣苗栗地方
法院依職權送審判，視為被告提起上訴，判決後，經最高法院第
二次發回審理，本院判決如下：
    主  文
原判決關於甲○○犯殺人罪〈被害人黎才源部分〉暨定應執行刑
部分撤銷。
甲○○犯殺人罪，處有期徒刑拾肆年，褫奪公權陸年；扣案之非
農用掃刀壹支，沒收。
    事  實
一、甲○○有非法施用麻醉藥品之犯罪紀錄（本案不構成累犯）
    ，並因長期施用甲基安非他命，致出現幻聽現象，經常幻聽
    「大地精華」有對伊指示，平時即將「精華」之指示記載在
    三本筆記簿上，惟內容一般常人無法理解，在精神科臨床診
    斷為精神分裂症，因受到精神障礙之影響，雖能辨識行為違
    法，但依所辨識而行為之能力明顯受損，屬於精神耗弱之人
    。
二、於民國（以下同）95年1月10日左右，甲○○又開始幻聽：
    「精華」賞賜（意指〈指示〉）伊向在苗栗縣苗栗市○○路
    1062號經營「大廚牛肉麵店」之負責人黎才源要「挑戰公文
    書」，若黎才源不從，即將黎才源殺死等語。甲○○因此乃
    於95年1月24日上午11時30分許，持伊於94年12月間所製造
    之非農用掃刀（刀刃處以報紙包覆，甲○○非法製造進而持
    有此支非農用掃刀，違反槍砲彈藥刀械管制條例罪，業經原
    審判決有期徒刑八月確定）一支（另攜帶與犯殺害黎才源無
    關，且非屬槍砲彈藥刀械管制條例所管制之開山刀、蝴蝶刀
    各一支），至上開「大廚牛肉麵店」內，以客語向當時正在
    準備開店之黎才源稱：「精華賞賜要向你要挑戰公文書，拿
    來、拿來」等語，黎才源因非客家人不解該意，反詢問甲○
    ○要何物，詎甲○○明知人體腹部有肝腎等重要器官，且柔
    軟無骨，受刀穿刺極易腹腔出血致死，竟仍基於殺人之犯意
    ，將包覆上開非農用掃刀刀刃之報紙取下，隨即以雙手持握
    該掃刀往前猛刺黎才源腹部，其中第一刀並未刺中，第二刀
    即刺中黎才源之腹部，致黎才源受有左手掌小指端抵抗利器
    之切割傷（長6公分、寬3公分、深2公分）及右腹部利刃貫
    穿性刺傷，因傷及腹主動脈與腹內臟器致大量出血而倒地，
    此時黎才源之妻丙○○見狀，即趨前以雙手搶握上開掃刀並
    與甲○○拉扯，甲○○欲奪回上開掃刀，另以右拳毆打丙○
    ○頭部三拳，以腳踹丙○○二次，造成丙○○受有右眼眶部
    挫傷之傷害〈甲○○犯傷害丙○○部分，另經本院更(一)審判
    處有期徒刑六月，減為有期徒刑三月確定〉，但仍無法取回
    上開掃刀，丙○○乃當場高呼救命，當時正坐在「大廚牛肉
    麵店」內門口處看報紙之女兒黎采芬見狀即跑向隔壁商家呼
    救，致大批民眾集聚在門口圍觀，甲○○見大批民眾集聚圍
    觀，始放棄繼續毆打丙○○，並沿店門前之中正路往北方向
    （南苗三角公園方向），再左轉勝利路方向逃逸，嗣經苗栗
    縣警察局苗栗分局南苗派出所所長劉興棟、警員何文輝、柯
    新祥、林志錢等人，於同日上午11時40分許，在苗栗縣苗栗
    市○○路1099巷〈即臺灣苗栗地方法院檢察署後方圍牆外〉
    之土地公廟前逮獲甲○○，並扣得甲○○所有，供犯上開殺
    人罪使用之非農用掃刀一支，及與犯上開殺人罪無關之蝴蝶
    刀、西瓜刀各一支、記事簿三本、衣服一套，黎才源所有之
    衣服一套，而查獲上情〈甲○○另犯妨害公務罪部分，亦經
    本院更(一)審判處有期徒刑一年，減為有期徒刑六月確定〉；
    而黎才源終因上開傷害造成出血性休克，經緊急送往苗栗縣
    苗栗市「大千綜合醫院」急救，然仍不幸在送達醫院之前約
    同日上午11時46分許不治死亡。
三、案經苗栗縣警察局苗栗分局報請臺灣苗栗地方法院檢察署檢
    察官相驗後自動檢舉偵查起訴。
    理  由
壹、證據能力部分：
一、按被告以外之人於偵查中向檢察官所為陳述，除顯有不可信
    之情況者外，得為證據，同法第159條之1第2項定有明文。
    偵查中對被告以外之人（包括證人、鑑定人、告訴人、被害
    人及共同被告等）所為之偵查筆錄，或被告以外之人向檢察
    官所提之書面陳述，性質上均屬傳聞證據。惟現階段刑事訴
    訟法規定檢察官代表國家偵查犯罪、實施公訴，依法其有訊
    問被告、證人及鑑定人之權，證人、鑑定人且須具結，而實
    務運作時，檢察官偵查中向被告以外之人所取得之陳述，原
    則上均能遵守法律規定，不致違法取供，其可信度極高，職
    是，被告以外之人前於偵查中已具結而為證述，除反對該項
    供述得具有證據能力之一方，已釋明「顯有不可信之情況」
    之理由外，不宜以該證人未能於審判中接受他造之反對詰問
    為由，即遽指該證人於偵查中之陳述不具證據能力。且所謂
    不可信性情況，法院應審酌被告以外之人於陳述時之外在環
    境及情況，例如：陳述時之心理狀況、有無受到外力干擾等
    ，以為判斷之依據。本件證人徐森田於偵查中（95年度相字
    第51號相驗卷第23、24頁），以證人之身分陳述，經告以具
    結義務及偽證處罰後，於命證人朗讀結文後具結，上開證人
    係於負擔偽證罪之處罰心理下證述，並以具結擔保其供述之
    真實性，又無受其他不當外力干擾之情形，上開證人未曾提
    及檢察官在偵查時有不法取供之情形，依上說明，上開證人
    於偵查中之證言自具有證據能力。
二、按證人、鑑定人依法應具結而未具結者，其證言或鑑定意見
    ，不得作為證據，刑事訴訟法第158條之3定有明文。查證人
    丙○○、黎采芬於偵查中之證述，依法應具結，惟未經具結
    ，依上揭規定，均應排除，不得作為本案認定被告有罪之依
    據。
三、依醫師法第12條之規定，醫師執行醫療業務時，不論患者係
    因病尋求診療，或因特殊目的而就醫，醫師於診療過程中，
    均須製作病歷，此一病歷之製作，屬醫師於醫療業務過程中
    所須製作之紀錄文書，而且每一醫療行為均屬可分，因其接
    續之看診行為而構成醫療業務行為，其中縱有因訴訟目的，
    例如被毆傷而尋求醫師之治療，對醫師而言，仍屬其醫療業
    務行為之一部分，仍應依法製作病歷，則該病歷仍屬業務上
    所製作之紀錄文書，與通常之醫療行為所製作之病歷無殊，
    自屬刑事訴訟法第159條之4第2 款所稱從事業務之人於業務
    上所須製作之紀錄文書，而診斷證明書係依病歷所轉錄之證
    明文書，自仍屬本條項所稱之證明文書（最高法院97年臺上
    字第666號判決參照）。查卷附「大千醫院」出具之被害人
    黎才源診斷證明書、病歷表，為負責診斷傷勢之醫師，依其
    所見所為之紀錄文書，核其本質，雖係被告以外之人於審判
    外之書面陳述，惟因係從事業務之醫師於醫療業務上所製作
    之紀錄文書，且無顯不可信之情況，依刑事訴訟法第159條
    之4第2款之規定，得為證據。
四、警員所製作之命案現場圖、報告書，為警員於調查時針對具
    體個案所製作，並無例行性，且非可經常處於可受公開檢查
    之狀態，無從依刑事訴訟法第159條之4第1款規定取得證據
    能力，惟以上經檢察官、被告、辯護人於原審法院審理、本
    院更(一)審審理、本院行準備程序、本院審理中皆不予爭執其
    證據能力與真實性，且經審酌命案現場圖乃警員偵查刑案過
    程依實際情況製作而成，具有相當之中立性，作成過程並無
    不適當之情形；且與黎才源遭刺殺之經過情形及死亡原因與
    案發現場相關位置關係，具有相當之關聯性，依刑事訴訴法
    第159條之5第1項之規定，應具有證據能力。
五、相驗屍體證明書、驗斷書、相驗時之勘驗筆錄，係職司刑事
    相驗及偵查犯罪職務之公務員於其權限所為相驗、調查中而
    製作之紀錄文書及證明文書，而現場勘驗照片、模擬照片、
    現場圖、內政部警政署刑事警察局鑑定書，則係該管司法警
    察公務員於其偵查犯罪職務權限所為調查中而製作之紀錄文
    書，均無不可信之情況，依刑事訴訟法第159條之4第1款之
    規定，自均得為證據文書。
六、法院或檢察官得囑託醫院、學校或其他相當之機關、團體為
    鑑定，或審查他人之鑑定，並準用刑事訴訟法第203條至第
    206條之1之規定；鑑定之經過及其結果，應命鑑定人以言詞
    或書面報告，刑事訴訟法第208條第1項前段、第206條第1項
    亦分別定有明文。本件「國立臺灣大學」附設醫院（以下簡
    稱「臺大醫院」）、「行政院國退除役官兵輔導委員會」臺
    中榮民總醫院（以下簡稱「臺中榮總」）、「行政院衛生署
    草屯療養院」出具之精神鑑定報告書、法務部法醫研究所97
    年10月16日法醫理字第0970004728號函所附之法醫所（97）
    醫文字第0971102997號鑑定書，分別係原審法院、本院更(一)
    審、本院囑託鑑定被告行為時之精神狀態、被害人所受傷勢
    所為之書面報告，屬於刑事訴訟法第159條第1項所指例外情
    形，且該鑑定報告書已具體載明鑑定經過及結果，符合鑑定
    報告書之法定要件，具有證據能力。
七、卷附案發現場照片、解剖相片，乃係機械拍攝當時之情況並
    藉書面方式加以留存呈現，而照片內容與現場真實情狀二者
    之一致性，乃係透過機械方式為保障，其間並不存在人對現
    實情狀知覺、記憶、表述等錯誤，復欠缺故為虛枉之疑慮，
    故照片之性質非屬供述證據，而無傳聞法則之適用。再參諸
    卷內別無證據顯示該拍攝機械有何不精確之狀況，或照片有
    經偽、變造之情形，是應有證據能力。
八、按被告以外之人（包括證人、鑑定人、告訴人、被害人及共
    同被告等）於審判外之陳述雖不符刑事訴訟法第159條之1至
    之4等4條之規定，而經當事人於審判程序同意作為證據，法
    院審酌該言詞陳述或書面陳述作成時之情況，認為適當者，
    亦得為證據；當事人、代理人或辯護人於法院調查證據時，
    知有刑事訴訟法第159條第1項不得為證據之情形，而未於言
    詞辯論終結前聲明異議者，視為有前項之同意，同法第159
    條之5定有明文。立法意旨在於傳聞證據未經當事人之反對
    詰問予以核實，原則上先予排除。惟若當事人已放棄反對詰
    問權，於審判程序中表明同意該等傳聞證據可作為證據；或
    於言詞辯論終結前未聲明異議，基於尊重當事人對傳聞證據
    之處分權，及證據資料愈豐富，愈有助於真實發見之理念，
    且強化言詞辯論主義，使訴訟程序得以順暢進行，上開傳聞
    證據亦均具有證據能力。查檢察官、被告、被告之指定辯護
    人對於本案卷內相關證人之證述、文書卷證資料之證據能力
    ，於本院98年4月20日上午9時40分行準備程序中皆表示沒有
    意見等語（本院卷第42至46頁），且未就上述證據資料有合
    於刑事訴訟法第159條第1項不得為證據之情形，於本院言詞
    辯論終結前聲明異議，且上述證人之證述、文書卷證資料亦
    經本院於審理期日逐一提示、朗讀，並告以要旨，本院復審
    酌相關證人證述筆錄製成、文書卷證資料取得，並無證據顯
    示有何違背程序規定情事，依據上述之說明，均應具有證據
    能力。
貳、實體理由：
一、訊據上訴人即被告（以下稱被告）甲○○對伊有於如犯罪欄
    所載之時間、地點，持伊所有之非農用掃刀一支，殺害被害
    人黎才源之事實，於警詢（95年度偵字第1147號偵查卷第10
    至17頁）、偵查（95年度偵字第883號偵查卷第23至26頁）
    、原審法院羈押訊問中（95年度聲羈字第65號聲羈卷第5至7
    頁）、原審法院審理中（原審法院96年3月1日下午14時45分
    審理筆錄）、本院上訴審審理中（本院上訴審96年7月4日上
    午9時40分審理筆錄）、本院更(一)審審理中（本院更(一)審97
    年11月18日上午11時審理筆錄）、本院審理中（本院98年7
    月9日上午10時15分審理筆錄）皆為自白認罪。被告之指定
    辯護人辯護意旨略稱：「(一)被告對於被訴犯殺人罪之犯罪事
    實均坦承不諱，請鈞院予以從輕量刑。(二)原審法院依職權囑
    託「臺大醫院」對被告進行精神鑑定，經「臺大醫院」出具
    鑑定書認定被告於犯案時，明顯受到精神症狀之影響，對於
    外界事務之知覺理解及判斷力明顯受損，是被告於犯罪之精
    神狀態已至心神喪失之程度，其行為應屬不罰。」等語，資
    為被告辯護。
二(一)又被告就被訴殺害黎才源而犯殺人罪所為之上開自白認罪供
    述，核與證人即告訴人丙○○於95年1月24日警詢（95年度
    相字第51號相驗卷第13至17頁）、96年12月13日本院更(一)審
    審理時（本院更(一)審卷(一)第63至69頁）、證人即被害人之女
    黎采芬於95年1月24日警詢中（同上相驗卷第24至26頁）各
    為證述之情節相符。
  (二)再查，被害人黎才源因遭被告持非農用掃刀刺中腹部，致受
    有左手掌小指端抵抗利器之切割傷（長6公分、寬3公分、深
    2公分）及右腹部利刃貫穿性刺傷，因傷及腹主動脈與腹內
    臟器並大量出血，造成出血性休克，經緊急送往苗栗縣苗栗
    市「大千綜合醫院」急救，仍不治死亡，有「大千綜合醫院
    」出具之診斷證明書、病歷參考資料各一份附卷可稽，並經
    臺灣苗栗地方法院檢察署檢察官督同檢驗員相驗屬實，製有
    相驗屍體證明書、驗斷書、相驗筆錄各一份在卷可稽；另被
    告稱伊僅刺中被害人黎才源一刀，故本院更(一)審依職權函詢
    法務部法醫研究所，經法醫研究所以97年10月16日法醫理字
    第0970004728號函所附之法醫所（97）醫文字第0971101997
    號鑑定書稱：「依據本案苗栗地方法院檢察署相驗屍體驗斷
    書之記載，死者右腹部有一處利器貫穿性刺創，刺創方向是
    『由前往後、由右往左至左後腹壁腰際』；而死者左後腰際
    有一處『由內向外』之利器貫穿性刺並拖拉切割傷。因左後
    腰際之刺創方向為『由內向外』，意即本案死者受右腹部一
    處貫穿性刺創，由右腹部刺入，由左後腰際刺出，非『胸部
    及左後腰部各一刀』之謂。根據本案苗栗地方法院檢察署『
    相驗屍體證明書之記載』，死者因『右腹部利刃貫穿性刺創
    ，導致出血性休克』而死亡，其意亦指死者之刺創為『貫穿
    性』，由腹部刺入，由左後腰際刺出，非『胸部及左後腰部
    各一刀』之謂」等語，有上開法醫研究所鑑定書在卷可按（
    本院更(一)審卷(二)第17至20頁），故可證被告確實只刺中被害
    人黎才源一刀，堪此認定。
  (三)第按刑法上殺人與傷害致人於死之區別，本視加害人有無殺
    人之犯意為斷，被害人所受傷害之程度及部位，固不能據為
    認定有無殺人犯意之唯一標準，但被害人所受傷害之程度、
    部位，及加害人之下手情形如何，於審究犯意方面，仍不失
    為重要參考（最高法院20年非字第104號判例參照）。又刑
    法上殺人罪端視加害人有無殺意及下手加害時主觀上有無致
    被害人死亡之預見為斷，被害人受傷處所是否係致命部位，
    及傷痕之多寡，輕重如何，雖不能據為認定有無殺意或主觀
    上是否有死亡之預見之絕對標準，但加害人下手情形如何，
    於審究犯意時，仍足供認定加害人有無殺意之參考；又認定
    被告是否有殺人犯意，自應審酌當時情況，視其下手之輕重
    、加害之部位等，以為判斷之準據，最高法院91年度臺上字
    第66 57號、90年度臺上字第1808號判決可參。經查：被告
    持以殺害黎才源之掃刀，刀柄連刀刃共長192.5公分、刀柄
    部分165公分、刀刃部分27.5公分，業經本院更(一)審於96年
    12月13日上午9時50分審理時勘驗屬實，製有勘驗筆錄一件
    附卷可稽（本院更(一)審卷(一)第68頁）。而人體腹腔、胸腔乃
    胃、腸、心臟、肺臟等重要臟器所在之部位，以該掃刀刺入
    ，可能造成死亡之結果，此乃一般智識之人皆知悉之生活經
    驗，被告對此造成死亡之可能性自難諉為不知。被告仍決意
    以該掃刀刀刺入被害人黎才源之腹部一刀，深入腹腔，造成
    黎才源右腹部利刃貫穿性刺傷，因傷及腹主動脈與腹內臟器
    ，導致黎才源大量出血休克而死，足見被告下手力道猛烈，
    毫不留情，更堪認被告於下手時殺意甚堅。綜上，被告於案
    發當時，持刀刃長達27.5公分之上述掃刀，猛刺黎才源胸腹
    部之身體重要部位一刀，刀刃甚且深入黎才源體內，並致黎
    才源有穿刺傷，足證被告於行兇之際，殺意躍然於行為舉止
    間，有殺人犯意應屬明確。
  (四)另黎才源於上揭時間、地點，遭被告持非農用掃刀刺殺一刀
    ，受有上揭傷勢，經送醫院急救不治死亡，又黎才源係受右
    腹部利刃貫穿性刺傷，因傷及腹主動脈與腹內臟器致大量出
    血而休克死亡，皆如上開所述，堪認黎才源之死亡，與被告
    持非農用掃刀刺殺之行為，具有相當因果關係，亦足堪認定
    。
  (五)此外，復有苗栗縣警察局苗栗分局南苗派出所所長劉興棟製
    作之報告書、命案現場圖、被告被捕現場圖、現場勘驗筆錄
    、記者拍攝之現場光碟及翻拍照片等各附卷可憑，及被告持
    供殺害黎才源使用之非農用掃刀一支扣案可資佐證。
  (六)從而，本部分事證明確，被告犯殺害黎才源之罪，堪為認定
    ，應依法予以論科。
三、本件發生時被告之精神狀態如何，被告之辯護人主張被告於
    行為當時應屬無責任能力狀態即行為不罰等語。惟查：本案
    經原審法院依職權囑託「臺大醫院」對被告進行精神鑑定，
    嗣「臺大醫院」以95年12月18日校附醫精字第0951470208函
    檢送該院對於被告之精神鑑定報告書，內容稱：「連員（指
    被告，以下同）之精神科診斷為精神分裂症，於犯案時，明
    顯受到症狀之影響，對於外界事務之知覺理解及判斷能力明
    顯受損，雖知道殺人不對，但亦無法控制自己之行為。故連
    員於案發時，受到精神障礙之影響，而使連員雖能辨明其行
    為違法，但依其辨識而行為之能力明顯受損。不論判決結果
    如何，過去連員受限於症狀以及缺乏病識感，未接受精神科
    之適當治療，。以連員在看守所短期的服藥情況判斷，藥物
    對於幻聽之干擾僅有些微幫助，但至於是否可以完全恢復，
    目前難以評估。至於連員是否再發生相同的事情，目前難以
    判定，但我們建連員宜長期安置於慢性療養機構，直到症狀
    消除後，再評估其再犯之可能率較為適當。」，有該鑑定書
    一份在卷足參（原審卷第141至146頁）；嗣再經本院更(一)審
    送請「臺中榮總」鑑定，認定：「總結前述一般病史、精神
    疾病史、案發前後神狀態與測驗結果，連員於犯案過程與前
    後，明顯因聽幻覺影響導致現實感、判斷力與認知功能受損
    ，雖明瞭殺人是不對的違法行為，依舊無法控制其行為，被
    告連員行為時之精神狀態符合刑法於民國95年7月1日修正公
    布施行之刑法第19條『行為時因精神障礙或其他心智缺陷，
    致其辨識行為違法或依其辨識而行為之能力，顯著減弱」等
    語，有「臺中榮總」97年6月16日中榮醫企字第0970009269
    號函暨所附之精神鑑定報告書附卷足按（本院更(一)審卷(一)第
    197至205頁），另本院函請「行政院衛生署草屯療養院」鑑
    定之結果，亦同採上述「臺中榮總」醫院之見解，亦有「行
    政院衛生署草屯療養院」出具之鑑定書一件附卷可憑（本院
    卷第69至73頁），足認被告於案發時對於外界事務之知覺理
    會及是非判斷能力並未全然喪失，係較普通人之平均程度為
    低，行為時因受衝動控制不佳及知覺正確度低之精神狀態影
    響，致依其辨識而行為之能力，顯著減低甚明。雖鑑定人即
    「臺大醫院」醫師謝明憲於本院更(一)審97年5月8日上午10時
    50分審理中證稱：「（問：苗栗地院委託「臺大醫院」，就
    本案被告行為時的精神狀態作鑑定，鑑定工作實際是否由你
    負責？）是。」、「（問：鑑定報告是否也是由你書寫？）
    是。」、「（問：鑑定報告中提到「被告殺人的時候是毫不
    猶豫的」，你們認定「被告是精神分裂症」。鑑定報告結論
    中又提到：連員於案發時，受到精神障礙之影響，雖知道殺
    人不對，但亦無法控制自己之為行，而使連原雖能辨識其行
    為違法，但「依其辨識而行為之能力明顯受損」，請問這個
    『明顯受損』你們認定的『明顯受損程度』是百分之百無法
    辨識或是辨識能力比較低？到底所謂的『明顯受損』程度是
    如何？）依照我們鑑定當日所看到的，包括醫師、心理師進
    行測驗及其他我們討論之後的狀況，書面上我們寫的是「明
    顯受損」，但今天檢察官請我做補充的話，事實上可以用欠
    缺，實際上應該是百分之百的受損，等於被告是百分之百欠
    缺依其辨識而行為之控制能力。」等語（本院更(一)審卷(一)第
    167至169頁），然被告於警詢時起，即就案發之經過情形詳
    細描述，且上開「臺大醫院」鑑定書並明確記載被告尚能判
    斷持掃刀刺殺黎才源係屬違法行為，更自承毆打丙○○係為
    了將掃刀搶回來，暨因為殺了人所以要逃走等情（原審卷第
    11至13頁），堪認被告於砍殺黎才源之時，並未陷於心神喪
    失狀態。是參照上開精神鑑定結果，堪認被告於殺害黎才源
    行為當時雖因患妄想精神病症，致使辨識行為違法之能力顯
    著降低，惟仍未達於完全不能辨識行為違法情狀之程度，是
    被告於案發當時係符合刑法第19條第2項之情形，尚難依刑
    法第19條第1項規定認定被告之行為係屬不罰，被告之指定
    辯護人此之辯護意旨尚無從執為被告有利之認定。
四、新舊法比較部分：
    被告行為後，刑法業於94年2月2日修正公布，並於95年7月1
    日施行。按行為後法律有變更者，適用行為時之法律，但行
    為後之法律有利於行為人者，適用最有利於行為人之法律，
    現行刑法第2條第1項訂有明文。又以本次刑法修正之比較新
    舊法，應就罪刑有關之共犯、未遂犯、想像競合犯、牽連犯
    、連續犯、結合犯，以及累犯加重、自首減輕暨其他法定加
    減原因（如身分加減）與加減例等一切情形，綜其全部罪刑
    之結果而為比較，最高法院95年5月23日著有95年度第8次刑
    庭會議決議可資參照。查被告行為後，刑法第19條第2項、
    、第64條第2項、第65條第2項，均已修正，其中：
  (一)刑法第19條第2項精神耗弱部分：
    查被告行為後，刑法第19條業於94年2月2日修正公布，並於
    95年7月1日施行，修正前後之該條第1項、第2項規定之實質
    意義與效果並無不同，僅將修正前之「心神喪失」、「精神
    耗弱」之用語加以修正成醫學專家所通常適用並瞭解之用語
    ，然修正後之該條則新增第3項即「前二項規定，於因故意
    或過失自行招致者，不適用之。」。本案被告前因長期施用
    安非他命，致出現幻聽現象，經精神科臨床診斷為精神分裂
    症致陷於精神耗弱之狀態，屬因己之過失自行招致精神耗弱
    ，依修正後之規定，被告無從獲邀減免，是以本案被告犯殺
    人罪，依刑法第2條第1項前段規定，適用修正前刑法第19條
    第2項規定減輕之（用語方面亦應同樣沿用修正前之「精神
    耗弱」）。
  (二)刑法第64條第2項、第65條第2項減輕其刑部分：
    查被告行為後，修正前刑法第64條第2項及第65條第2項原規
    定「死刑減輕者，為無期徒刑，或為十五年以下十二年以上
    有期徒刑」、「無期徒刑減輕者，為七年以上有期徒刑」，
    惟94年2月2日修正公佈，並於95年7月1日施行之刑法第64條
    第2項及第65條第2項則規定「死刑減輕者，為無期徒刑」、
    「無期徒刑減輕者，為二十年以下十五年以上有期徒刑」，
    比較修正前後之規定，以修正前之規定，較有利於被告，本
    件就被告精神耗弱部分，依刑法第2條第1項前段之規定，就
    死刑、無期徒刑之減輕其刑，應適用修正前刑法第64條第2
    項及第65條第2項之規定。
  (三)綜合上述各條文修正前、後之比較，可知修正後之規定，顯
    然不利於被告，揆諸上揭最高法院決議所揭示之罪刑綜合比
    較原則，依刑法第2條第1項前段規定，應整體適用行為時即
    修正前之規定。
五(一)核被告所為，係犯刑法第271條第1項之殺人罪。又被告犯上
    述殺人罪時，雖仍能辨識行為違法，然因罹患精神病症致使
    辨識行為違法之能力顯著降低，有刑法第19條第2項規定之
    減刑事由，爰依上揭規定減輕其刑。爰審酌被告與被害人黎
    才源間並無任何仇恨，被告因長期非法施用甲基安非他命，
    造成幻聽現象而罹患精神分裂症等因素而犯上開殺人罪，除
    造成黎才源死亡之結果，且讓丙○○之家庭因此陷入困境，
    惡性重大，自不應予以從輕量刑，惟審酌被告於犯罪後坦認
    犯下殺人罪，惟並無能力且未與被害人之家屬達成民事和解
    或賠償損害等一切犯罪情狀，量處有期徒刑十四年，及認被
    告犯罪之性質，有諭知褫奪公權之必要，並諭知褫奪公權六
    年（刑法第37條第2項關於褫奪公權之規定，雖亦同時有修
    正，惟按，從刑附屬於主刑，應依主刑所適用之法律（最高
    法院95年第8次刑事庭會議決議參照）。
  (二)末查：
  1.扣案之非農用掃刀一支，係屬槍砲彈藥刀械管制條例列管之
    刀械，違禁物，係被告所製造，業據原審判決認定在案，是
    該非農用掃刀係被告所有供本案殺人所用之物，亦經被告供
    承在卷，爰依刑法第38條第1項第1、2款之規定予以宣告沒
    收。另包裹該非農用掃刀刀刃之報紙，雖與被告犯上揭殺人
    罪有關，惟未扣案，且非違禁物，為免將來執行沒收之困難
    ，自不另予宣告沒收，併此敘明。
  2.其餘扣案之開山刀、蝴蝶刀各一支，非屬槍砲彈藥刀械管制
    條例列管之刀械，亦非違禁物，被告於本院審理中亦供稱係
    為防身，非持作殺害黎才源使用工具；另扣案被告所有之記
    事簿三本、衣服一套，黎才源所有之衣服一套，亦與被告犯
    上開殺人罪無關，皆不為沒收之宣告。
六(一)末按，行為後法律有變更者，適用行為時之法律；但行為後
    之法律有利於行為人者，適用最有利於行為人之法律。刑法
    第2條第1項定有明文。而刑法關於監護處分之規定，亦於94
    年2月2日修正、95年7月1日施行後，已有變動，而監護處分
    之立法目的，除對受處分人給予適當治療，使其得以回歸社
    會生活外，復在使其於治療期間，仍與社會隔離，以免危害
    社會，性質上兼具治療保護及監禁以防衛社會安全之雙重意
    義，當屬拘束人身自由之保安處分，自應有上開新舊法比較
    規定之適用。修正前刑法第87條第2項、第3項「因精神耗弱
    或瘖啞而減輕其刑者，得於刑之執行完畢或赦免後，令入相
    當處所，施以監護。前二項處分期間為三年以下」之規定，
    修正後改為「有第19條第2項及第20條之原因，其情狀足認
    有再犯或有危害公共安全之虞時，於刑之執行完畢或赦免後
    ，令入相當處所，施以監護。但必要時，得於刑之執行前為
    之。前二項之期間為五年以下」，細繹該修正前規定，固將
    監護處分之宣告與否，授權委由事實審法院自由裁量判斷，
    然法院就自由裁量權之行使，除不得逾越法律所規定範圍之
    外部性界限外，尚應符合比例原則、公平正義原則，並體察
    法律之規範目的，使其結果合於裁量之內部性界限，俾與立
    法本旨相適合。揆諸保安處分係針對特定行為人將來之危險
    性所為，其宣告本應與行為人所為行為之嚴重性、所表現之
    危險性及對其未來行為之期待性相當，是法院據該修正前監
    護處分規定為自由裁量職權之行使時，本即應衡酌行為人之
    危險性，〈認為有再犯或有危害公安之虞〉，為達上揭目的
    ，始應予宣付監護處分。從而修正後所增設監護處分要件，
    係將修正前舊法之內部性界限形諸明文，並未較有利於行為
    人。另依修正後之規定，監護處分期間為五年以下，則較修
    正前規定之三年以下，顯然不利於被告。至修正後新法，因
    應其第87條第2項增設但書規定監護處分「必要時，得於刑
    之執行前為之」，故於同法第98條第1項後段配合規定「其
    先執行保安處分者，於處分執行完畢或一部執行而免除後，
    認為無執行刑之必要者，法院得免其刑之全部或一部執行」
    ，同法第99條亦另增設「逾七年未開始或繼續執行者，不得
    執行」之規定；然此等免除刑之執行及不得執行保安處分等
    規定，分別附有「認為無執行刑之必要」、「逾七年未開始
    執行或繼續執行」為條件，各該條件是否成就，尚須視將來
    保安處分實際執行之情形而定，非本件裁判時所能判斷。故
    綜合上開說明，修正後之監護處分規定並未較修正前有利於
    行為人，自應回歸適用行為時之修正前舊法（最高法院98年
    臺上字第745號裁判意旨參照）。是犯罪行為人有無令入相
    當處所，施以監護，既係以犯罪行為人是否有再犯傾向及有
    具體行為堪認有危害公共安全之虞為其要件，自應有囑託精
    神醫學專家，以其醫學專業知識經驗自被告之精神及身心狀
    態加以鑑定之必要。
  (二)查，本院就被告是否有再犯傾向、或有危害公共安全之虞，
    委託「行政院衛生署草屯療養院」另加鑑定，經該院於98年
    6月18日以草療精字第4000號函檢附鑑定報告書函復本院，
    其結論之五之二、三說明「是否有再犯的傾向：根據連員〈
    即被告〉此次犯行的程序，犯行的驅力源自精神病所致之幻
    聽干擾，此精神病乃長期使用安非他命所引發，若欲避免再
    犯，必須停止使用安非他命，同時必須規則接受精神科藥物
    其他相關治療，如能確實執行，應可大幅減少再犯之可能性
    」、「是否有具體行為而有危害公共安全之情形：以連員目
    前接受規則治療後的精神狀態推測，再次出現此次類似犯行
    的機率相較於治療前的精神狀態低。」等語，有該院出具之
    函文暨鑑定報告書附於本院卷第69至74頁可憑。則被告現仍
    在押，且犯上述違反槍砲彈藥刀械管制條例、傷害二罪，已
    經判決確定，犯殺人罪部分復經本院判處有期徒刑十四年，
    皆如上開所述，被告在押迄入監執行完畢之長時間內，顯已
    無再施用甲基安非他命之可能，且上開鑑定報告書內亦載明
    被告目前在監接受治療，再次出現類似犯行的機率相較於治
    療前之精神狀態低等語，是本院認依目前相關證據，尚無法
    證明被告有再犯傾向，或有危害公共安全之虞，核與諭知監
    護處分之要件未合，尚無另為諭知監護處分之必要，附此敘
    明。
七、原審認被告犯罪事證明確，據以論罪科刑，固非無見。惟查
    ：(一)證人丙○○、黎采芬二人於偵查中以證人身分證言前，
    檢察官並未令該二人具結，該二人依法又無不得令為具結之
    情形，是丙○○、黎采芬二人於偵查中所為證述應無證據能
    力，已如上述，原審判決遽認該二人於偵查中之證言具有證
    據能力，容非適法；(二)又查，被告應僅持扣案之掃刀一支作
    為殺害黎才源之工具，其餘扣案之開山刀、蝴蝶刀各一支與
    被告殺害黎才源而犯殺人罪應不具有關連性，原審判決於被
    告犯殺害黎才源罪中併為沒收之宣告，亦有未洽；自應由本
    院將原判決關於被告犯殺人罪〈黎才源部分〉暨定應執行刑
    部分予以撤銷，另為適當之判決。
據上論斷，應依刑事訴訟法第369條第1項前段、第364條、第299
條第1項前段，刑法2條第1項前段、第271條第1項、修正前刑法
第19條第2項、第37條第1項、第38條第1項第1款、第2款，判決
如主文。
本案經檢察官乙○○到庭執行職務。
中    華    民    國    98    年    7    月    23     日
            刑事第三庭   審判長法  官   王  增  瑜
                               法  官   廖  柏  基
                               法  官   梁  堯  銘
以上正本證明與原本無異。
如不服本判決應於收受送達後十日內向本院提出上訴書狀，其未
敘述上訴之理由者，並得於提起上訴後十日內向本院補提理由書（
均須按他造當事人之人數附繕本）「切勿逕送上級法院」。
                               書記官   陳  麗  玉
中    華    民    國    98    年    7    月    23     日


司法院資訊處製作；財團法人民間司法改革基金會備份。
